【裁判字號】    95,上訴,695
【裁判日期】    950713
【裁判案由】    違反毒品危害防制條例
【裁判全文】
臺灣高等法院高雄分院刑事判決         95年度上訴字第695號
上  訴  人
即  被  告  甲○○
選任辯護人  林樹根律師
            邱麗妃律師
            莊雯琇律師
上列上訴人因違反毒品危害防制條例案件，不服臺灣高雄地方法
院95年度重訴字第6 號中華民國95年3 月27日第一審判決（起訴
案號：臺灣高雄地方法院檢察署94年度偵字第24192 號），提起
上訴，本院判決如下：
     主  文
原判決撤銷。
甲○○製造第二級毒品，處有期徒刑拾年，褫奪公權伍年。
扣案如附表一編號一至五、附表二編號一至三、五、七至十二所
示之物，均沒收銷燬；如附表二編號四、六、十三至二十四所示
之物，均沒收。
     事  實
一、甲○○明知甲基安非他命為毒品危害防制條例第2 條第2 項
    第2 款之第二級毒品，不得製造及持有，竟意圖牟取暴利，
    基於製造甲基安非他命出售之犯意，自民國94年6 月初某日
    起，先在不同之化學行等處陸續購買製造甲基安非他命所需
    使用之鹽酸、氫氧化鈉、鹽（氯化鈉）、真空幫浦機、陶瓷
    漏斗、脫水機、搖臺、鋼鍋、水桶、磅秤、蒸餾瓶、瓦斯量
    表、勺子、塑膠盤、過濾瓶、氫氣瓶、濾網、濾紙、酸鹽試
    紙等器具及原料後，再於同年9 月初某日，在高雄市○○路
    與新光路口，以新臺幣（下同）30多萬元之價格，向真實姓
    名年籍不詳，綽號「老郭」之成年男子購入已經過第1 階段
    加工處理之甲基安非他命製造過程中間產物氯假麻黃素6 公
    斤，並由綽號「老郭」之成年男子口述教導製造甲基安非他
    命之技術後，甲○○旋即於其位於高雄市○○區○○街270
    巷5 之13號之住處開始製造甲基安非他命。其製造方法係將
    氯假麻黃素添加鹽酸、氫氧化鈉等化學藥劑混合置入搖臺內
    ，並以真空幫浦機將搖臺內抽取成真空狀態，加氫氣反應（
    即氫化作用）成滷水後，倒入置有濾紙之漏斗過濾雜質，以
    蒸餾瓶蒸餾，再倒入鋼鍋內予以烹煮加熱至相當程度後，盛
    裝至塑膠盤內，置入冰箱冷藏，以進行結晶，最後再將結晶
    以脫水機脫水處理，去除殘留水份，完成甲基安非他命成品
    。嗣於94年10月20日17時許，在其高雄市○○區○○街270
    巷5 之13號住處前，經法務部調查局臺北市調查處、高雄縣
    調查站、臺北市憲兵隊及高雄縣警局少年隊專案小組人員持
    臺灣臺北地方法院檢察署檢察官所核發之拘票逕行拘提，並
    徵得其同意搜索上開住處，而扣得如附表一所示之第二級毒
    品甲基安非他命晶體、水溶液，及如附表二所示其所有供製
    造第二級毒品甲基安非他命所用之器材及原料。
二、案經法務部調查局臺北市調查處及高雄縣調查站移送臺灣高
    雄地方法院檢察署檢察官偵查起訴。
     理  由
壹、證據能力方面：
一、按被告之自白，非出於強暴、脅迫、利誘、詐欺、疲勞訊問
    、違法羈押或其他不正之方法，且與事實相符者，得為證據
    ，刑事訴訟法第156 條第1 項定有明文。查上揭製造第二級
    毒品之事實，已經上訴人即被告甲○○坦承不諱，且核與事
    實相符，詳如下述，依上開規定，自得為證據。
二、按被告以外之人於審判外之陳述雖不符刑事訴訟法第159 條
    之1 至之4 等4 條之規定，而經當事人於審判程序同意作為
    證據，法院審酌該言詞陳述或書面陳述作成時之情況，認為
    適當者，亦得為證據；當事人、代理人或辯護人於法院調查
    證據時，知有刑事訴訟法第159 條第1 項不得為證據之情形
    ，而未於言詞辯論終結前聲明異議者，視為有前項之同意，
    同法第159 條之5 定有明文。本件關於物證及書證等供述證
    據，於本院調查證據時，當事人檢察官及被告、辯護人均未
    於言詞辯論終結前聲明異議，本院以證人之陳述均係其等本
    於自由意識之陳述，查無不當取供之情形，以及物證、書證
    等證據與被告之自白相符，審酌其等作成時之情況，認為適
    當，依上開規定，均得為證據。
貳、實體方面：
一、訊據上訴人即被告甲○○對於上揭時、地製造第二級毒品甲
    基安非他命之事實坦承不諱，惟辯稱：本件扣案4 包甲基安
    非他命結晶體，為綽號「老郭」之男子所提供之樣本，被告
    所製造的甲基安非他命僅有扣案之4 桶甲基安非他命水溶液
    云云。
二、經查：
  (一)上揭製造甲基安非他命之犯罪事實，迭據被告甲○○於法務
    部調查局高雄縣調查站調查時、檢察官偵查中、原審及本院
    審理時坦承不諱，且被告於94年10月20日17時，在其高雄市
    鹽埕區○○街270 巷5 之13號住處前，經法務部調查局臺北
    市調查處、高雄縣調查站、臺北市憲兵隊及高雄縣警局少年
    隊專案小組人員持臺灣臺北地方法院檢察署檢察官所核發之
    拘票逕行拘提，並徵得其同意搜索上開住處，而扣得如附表
    一所示之甲基安非他命晶體、水溶液，及如附表二所示供製
    造甲基安非他命所用之器材及原料等情，有臺灣臺北地方法
    院檢察署檢察官拘票、同意搜索書、法務部調查局高雄縣調
    查站搜索扣押筆錄、扣押物品目錄表各1 份及查獲當時所攝
    之扣押物品照片22幀附卷可稽，此外，復有如附表一及附表
    二所示之物扣案可憑。而上述扣案之物，經送請法務部調查
    局檢驗結果，附表一所示之甲基安非他命結晶成品4 包及甲
    基安非他命半成品水溶液4 桶，確均含甲基安非他命成分；
    附表二編號一至三、五、七至十二所所示之物均殘留甲基安
    非他命；另經勘驗高雄市○○街270 巷5 之13號之廠房所查
    獲之鹽酸、氫氧化鈉、食鹽、搖臺、氫氣瓶、真空幫浦機、
    過濾設備、脫水機、濾紙、酸鹼試紙、磅秤、冰箱、漏斗及
    相關盛裝容器等原料及設備，發現均符合製造甲基安非他命
    氫化及純化反應中所需之各項設備及原料；綜合以上研判，
    該處所為製造甲基安非他命氫化及純化反應之毒品製造工廠
    ，有法務部調查局94年12月29日調科壹字第09400558940 號
    檢驗通知書1 份在卷為佐。被告之自白核與事實相符，應堪
    採為論罪科刑之證據。
  (二)被告雖辯稱：本件扣案4 包甲基安非他命結晶體（即附表一
    編號一），為綽號「老郭」之成年男子所提供之樣本，被告
    所製造之甲基安非他命僅有扣案之4 桶甲基安非他命水溶液
    云云。惟查：
  1.被告於法務部調查局高雄縣調查站調查時供稱：扣押物品目
    錄表所載28項扣押物品均為伊所有，搖臺、氫氣瓶、真空幫
    浦機等製造甲基安非他命器具乙批，係伊自94年6 月初起陸
    續購置，對於在伊住處所查獲之結晶物，經初步檢驗結果，
    為甲基安非他命成分（筆錄誤載為安非他命），伊無意見，
    該批甲基安非他命成品，伊欲以1 公斤700,000 元之價錢整
    批出售，但尚未找到買主等語（見偵查卷第2 至3 頁），於
    檢察官偵查中供述：在伊家中扣得如扣押物品目錄表之物，
    伊於查獲一個禮拜前開始製造甲基安非他命，將麻黃素粉加
    入化學藥劑後，產生變化，再用冰箱結晶，調查局查獲之半
    成品是以塑膠袋裝著，成品是以器皿裝，放在冰箱，房間內
    的也是半成品等語（見偵查卷第14至15頁），於原審法院聲
    請羈押庭訊問時供承：扣案物品都是伊所有，伊買來要製造
    甲基安非他命等語（見原審法院94年度聲羈字第1052號卷）
    ，足見其於高雄縣調查站調查時、檢察官偵查中及原審法院
    聲請羈押庭訊問時，對於扣案物品（含甲基安非他命結晶成
    品4 包）悉數為其所有乙節，始終為一致之供述，且本件所
    查獲之甲基安非他命結晶成品數量龐大，純質淨重高達309
    公克，而甲基安非他命物稀價昂，復為政府嚴予查緝之物，
    苟非被告所有，何以甘冒被檢警查緝法辦之風險，將大量甲
    基安非他命冰存在自己住處之理？再被告為警查獲當時，市
    面上甲基安非他命價格為1 公斤500,000 元，亦據被告供承
    在卷（見原審法院審判筆錄第10頁），則以當時市面價格換
    算，扣案之甲基安非他命結晶成品價值應高達10幾萬元，倘
    綽號「老郭」之男子確欲提供製造甲基安非他命之樣品以供
    被告比對，衡情當僅需提供少量甲基安非他命結晶成品即可
    ，豈有如被告所辯提供如此鉅量，且價值高達10幾萬元之甲
    基安非他命結晶以供被告作為樣品之理？此在在均有違常情
    ，更何況被告又無法提出綽號「老郭」男子之年籍住址，以
    供本院查證，顯見被告上開所辯，應僅係事後杜撰之詞，不
    足採信。
  2.再者，甲基安非他命之製造過程，可分為3 個階段，第1 階
    段係將酸麻黃素（另稱麻黃）經催化、脫水、風乾，並
    加入化學藥劑製成氯假麻黃素（即所謂粗胚，尚未含甲基安
    非他命成分），第2 階段再將粗胚即氯假麻黃素置入反應罐
    內，加氫氣反應（即氫化作用）成滷水，加以攪拌，再以強
    酸強鹼中和調整PH值後，以漏斗過濾瓶抽氣過濾雜質，再煮
    沸放涼置入冰櫃結晶完成第2 階段，第3 階段則將結晶成品
    撈出，加入活性炭煮沸、脫色、去雜質（即純化作用）後置
    入冰箱冷藏形成結晶成品即為甲基安非他命。質言之所謂「
    製造」之行為，係將原有之原料（鹽酸麻黃素）或中間產物
    （氯假麻黃素）經化學變化而產生質變（即生成含甲基安非
    他命成份之毒品）化合成毒品之行為，即屬甲基安非他命製
    造行為之既遂；反之，如僅屬將已有甲基安非他命成分之液
    態甲基安非他命半成品或品質不佳之結晶甲基安非他命，加
    工為固態之甲基安非他命或品質較佳之結晶甲基安非他命，
    因其甲基安非他命之成分及分子結構並無二樣，即難以製造
    視之（最高法院91年度臺上字第132 號、92年度臺上字第24
    5 號判決意旨參照）。本件被告係以氯假麻黃素為原料，經
    前述之化學製造過程，製成如附表一編號二至五所示之甲基
    安非他命水溶液，此為被告所供認，且經送驗結果，確均含
    有甲基安非他命之成分，已如前述。又按毒品危害防制條例
    之制定，旨在防制毒品危害，維護國民身心健康，對於具有
    成癮性、濫用性及對社會危害性之麻醉藥品與其製劑及影響
    精神物質與其製品，予以管制，並區分其等級及品項，就製
    造、運輸、販賣、意圖販賣而持有、轉讓、施用、持有，乃
    至非法使人施用及引誘他人施用各級毒品之行為，分別明定
    其處罰。甲基安非他命為毒品危害防制條例第2 條第2 項第
    2 款所定之第二級毒品，係以鹽酸麻黃素為原料，先經鹵化
    反應程序製成氯假麻黃素，再經氫化反應程序而產生含有甲
    基安非他命成分之滷水（液態甲基安非他命），最後經純化
    結晶步驟，將生成之結晶物脫水風乾，而得高純度之固態甲
    基安非他命。故就製造過程而言，氫化反應程序所產生之滷
    水，已含有甲基安非他命之成分，即屬化學反應之製成品，
    應認已製造既遂。至純化結晶步驟，僅係去其雜質並使之固
    化為結晶體，以提高純度及方便施用；如謂須俟完成純化結
    晶步驟始為既遂，不但與甲基安非他命製造結果所呈現之化
    學反應狀態不合，抑且不足以遏阻毒品之擴散，達到刑罰之
    一般預防功能，當非毒品危害防制條例之立法本旨（最高法
    院94年度台上字第6196號判決參照）。則被告既已透過化學
    合成反應製出含有甲基安非他命成分之物質，即達到製造既
    遂之程度，並不因該物質即黑色水溶液尚未純化結晶以供人
    體直接施用，而有所影響；何況，除附表一編號二至五所示
    之甲基安非他命水溶液外，如附表一編號一所示之甲基安非
    他命結晶，亦係被告製造過程中產生之甲基安非他命，已據
    被告於高雄縣調查站調查時供述明確，且經送驗結果，均含
    有甲基安非他命之成分，前亦敘及，足見本件被告製造甲基
    安非他命之行為，確已達於既遂階段無訛。
  (三)綜上所述，本案事證明確，被告上開製造第二級毒品甲基安
    非他命之犯行，堪以認定。
三、查甲基安非他命係屬毒品危害防制條例第2 條第2 項第2 款
    所規定之第二級毒品，核被告所為，係犯毒品危害防制條例
    第4 條第2 項之製造第二級毒品罪。其於製造第二級毒品甲
    基安非他命後，復進而持有，其持有之低度行為應為製造之
    高度行為所吸收，不另論以持有之罪。按刑法第59條之酌量
    減輕其刑，必須犯罪另有特殊之原因與環境等，於犯罪之情
    狀在客觀上足以引起一般同情，認為即予宣告法定低度刑期
    尤嫌過重者，始有其適用。至於被告無前科、素行端正或犯
    罪情節較輕，僅得於法定刑度內從輕科刑，不得據為酌量減
    輕之理由（最高法院28年臺上字第1064號、45年臺上字第11
    65號判例、51年台上字第899 號判例參照）。本件被告製造
    第二級毒品甲基安非他命犯行已如前述，其為貪圖暴利，所
    為危害國人健康至鉅，衡情並無何等足以引起一般同情之客
    觀情狀而應予以憫恕，本院認尚難依刑法第59條之規定酌予
    減輕其刑，併此敘明。
四、原審據以論罪科刑，固非無見。惟查如附表二編號四、六所
    示之鋼鍋及陶瓷漏斗，經檢驗結果，並無甲基安非他命陽性
    反應，僅有麻黃鹼陽性反應，此有法務部調查局殘留物分析
    1 份附卷可稽（見偵查卷第37頁），而麻黃鹼尚非第二級毒
    品，自不能因該鋼鍋及陶瓷漏斗含有麻黃鹼殘留，即視為亦
    係第二級毒品甲基安非他命，此部分不能併予沒收銷燬，原
    判決就此部分併宣告應沒收銷燬，尚有未合。被告甲○○上
    訴意旨，以原審量刑過重，指摘原判決不當，雖無理由，但
    原判決既有上開可議之處，自仍應由本院將原判決撤銷改判
    。爰審酌被告為牟私利即率爾製造甲基安非他命，其製造之
    數量龐大，助長毒品之氾濫，危害國人之健康至鉅，惟念其
    犯後坦承大部分犯行，態度尚可，且5 年以內未曾受有期徒
    刑以上刑之宣告，有臺灣高等法院被告前案紀錄表可參，素
    行良好等一切情形，仍如原審量處如主文第2 項所示之刑，
    並依被告犯罪之性質，認有褫奪公權之必要，依刑法第37條
    第2 項規定，併予宣告褫奪公權5 年。至公訴人雖具體求刑
    量處被告有期徒刑13年，惟審酌上開情節，並念及本案毒品
    尚未流入市面造成實際危害，本院認量處如上之刑，已足收
    教化之效，附此敘明。扣案如附表一編號一至五所示之物，
    均屬第二級毒品，應依毒品危害防制條例第18條第1 項前段
    規定，宣告沒收銷燬之；如附表二編號一至三、五、七至十
    二所示之物，均殘留甲基安非他命，已如前述，其上殘留之
    海洛因已無從分析剝離，均應視同毒品，併依毒品危害防制
    條例第18條第1 項前段規定宣告沒收並銷燬之；又如附表二
    編號四、六、十三至二十四所示之原料及器具等物，均係被
    告所有，已如前述，且均為供本件製造第二級毒品甲基安非
    他命所用之物，亦據被告供明在卷（見原審法院審判筆錄第
    11 至15 頁），均應依毒品危害防制條例第19條第1 項前段
    規定，併予宣告沒收。至於鑑驗耗用之第二級毒品甲基安非
    他命既已滅失，自毋庸宣告沒收銷燬。又如附表三編號一所
    示之SONY廠牌行動電話（晶片卡號碼：00-0000-0000-0000
    ），因與被告本件製造甲基安非他命之犯行無關聯性，爰不
    予宣告沒收；另附表三編號二所示之吸食器，經送檢驗之結
    果，雖呈甲基安非他命陽性反應，亦有上揭法務部調查局檢
    驗通知書在卷可憑，惟該吸食器本係於被告製造甲基安非他
    命完成後，作為試用時所使用，而本件被告製造甲基安非他
    命後，尚未使用該吸食器試用甲基安非他命等情，業據被告
    供明在卷（見原審法院審判筆錄第14頁），再參以被告有吸
    食甲基安非他命之習慣，亦據被告供陳明確（見偵查卷第3
    頁），且被告於94年10月20日為警查獲後所採集之尿液，經
    送檢驗結果，確呈甲基安非他命陽性反應，亦有台灣檢驗科
    技股份有限公司濫用藥物尿液檢驗報告1 紙附卷可憑，則該
    附表三編號二所示之吸食器，雖殘留甲基安非他命，然該吸
    食器既係於被告製造甲基安非他命過程完畢後，始作為試用
    甲基安非他命所使用，且尚乏其他積極證據足資證明與被告
    本件製造甲基安非他命犯行，有何直接關聯性，自不為沒收
    銷燬之諭知，附此敘明。
據上論結，應依刑事訴訟法第369 條第1 項前段、第364 條、第
299 條第1 項前段，毒品危害防制條例第4 條第2 項、第18條第
1 項前段、第19條第1 項前段，刑法第11條、第37條第2 項，判
決如主文。
本案經檢察官張金塗到庭執行職務。
中    華    民    國    95    年    7     月    13    日
            刑事第五庭  審判長法  官  曾永宗
                              法  官  陳  箐
                              法  官  任森銓
以上正本證明與原本無異。
如不服本判決應於收受本判決後10日內向本院提出上訴書狀，其
未敘述上訴理由者，並得於提起上訴後10日內向本院補提理由書
狀（均須按他造當事人之人數附繕本）「切勿逕送上級法院」。
中    華    民    國    95    年    7     月    13    日
                              書記官  蘇恒仁
附錄本判決論罪科刑法條：
毒品危害防制條例第4 條第2 項
製造、運輸、販賣第二級毒品者，處無期徒刑或7 年以上有期徒
刑，得併科新臺幣7 百萬元以下罰金。
附表一（查獲之毒品）：
┌──┬──────┬──┬─────────┬──┐
│編號│  名    稱  │數量│  鑑  定  結  果  │備註│
├──┼──────┼──┼─────────┼──┤
│一  │甲基安非他命│4包 │含甲基安非他命成分│    │
│    │結晶        │    │，合計淨重356公克 │    │
│    │            │    │，純度69.73%，純質│    │
│    │            │    │淨重309公克       │    │
├──┼──────┼──┼─────────┼──┤
│二  │甲基安非他命│1桶 │含甲基安非他命成分│    │
│    │水溶液      │    │，淨重21,000公克，│    │
│    │            │    │純度11.08%，純質淨│    │
│    │            │    │重2896公克        │    │
├──┼──────┼──┼─────────┼──┤
│三  │甲基安非他命│1桶 │含甲基安非他命成分│    │
│    │水溶液      │    │，淨重16,300公克，│    │
│    │            │    │純度10.40%，純質淨│    │
│    │            │    │重2109公克        │    │
├──┼──────┼──┼─────────┼──┤
│四  │甲基安非他命│1桶 │含甲基安非他命成分│    │
│    │水溶液      │    │，淨重20,000公克，│    │
│    │            │    │純度10.19%，純質淨│    │
│    │            │    │重2536公克        │    │
├──┼──────┼──┼─────────┼──┤
│五  │甲基安非他命│1桶 │含甲基安非他命成分│    │
│    │水溶液      │    │，淨重11,000公克，│    │
│    │            │    │純度4.40%，純質淨 │    │
│    │            │    │重603公克         │    │
└──┴──────┴──┴─────────┴──┘
 附表二（製造器具及原料）：
┌──┬────────────┬─────┬──────────┐
│編號│物    品      名      稱│數量及單位│備                註│
├──┼────────────┼─────┼──────────┤
│一  │殘留甲基安非他命之塑膠盤│14個      │                    │
├──┼────────────┼─────┼──────────┤
│二  │殘留甲基安非他命之過濾瓶│1 瓶      │                    │
├──┼────────────┼─────┼──────────┤
│三  │殘留甲基安非他命之濾網  │2 只      │                    │
├──┼────────────┼─────┼──────────┤
│四  │殘留麻黃鹼之鋼鍋        │3 個      │                    │
├──┼────────────┼─────┼──────────┤
│五  │殘留甲基安非他命之搖臺  │1 組      │                    │
├──┼────────────┼─────┼──────────┤
│六  │殘留麻黃鹼之陶瓷漏斗    │1 個      │                    │
├──┼────────────┼─────┼──────────┤
│七  │殘留甲基安非他命之蒸餾瓶│1 瓶      │                    │
├──┼────────────┼─────┼──────────┤
│八  │殘留甲基安非他命之蒸餾瓶│1 瓶      │                    │
│    │（小）                  │          │                    │
├──┼────────────┼─────┼──────────┤
│九  │殘留甲基安他命之勺子    │1 個      │                    │
├──┼────────────┼─────┼──────────┤
│十  │殘留甲基安非他命之水桶  │2 個      │                    │
├──┼────────────┼─────┼──────────┤
│十一│殘留甲基安非他命之冰箱  │1 臺      │                    │
├──┼────────────┼─────┼──────────┤
│十二│殘留甲基安非他命之濾紙（│1 包      │                    │
│    │使用過）                │          │                    │
├──┼────────────┼─────┼──────────┤
│十三│脫水機                  │1 臺      │                    │
├──┼────────────┼─────┼──────────┤
│十四│真空幫浦機              │1 臺      │                    │
├──┼────────────┼─────┼──────────┤
│十五│酸鹼試紙                │1 盒      │                    │
├──┼────────────┼─────┼──────────┤
│十六│瓦斯量表                │2 個      │                    │
├──┼────────────┼─────┼──────────┤
│十七│氫氣瓶                  │1 個      │                    │
├──┼────────────┼─────┼──────────┤
│十八│濾紙（大）              │1 袋      │                    │
├──┼────────────┼─────┼──────────┤
│十九│磅秤                    │1 個      │                    │
├──┼────────────┼─────┼──────────┤
│二十│濾紙（未使用過）        │1 袋      │                    │
├──┼────────────┼─────┼──────────┤
│廿一│鹽（氯化鈉）            │1 包      │                    │
├──┼────────────┼─────┼──────────┤
│廿二│濾網                    │2 張      │                    │
├──┼────────────┼─────┼──────────┤
│廿三│氫氧化鈉                │2 瓶      │                    │
├──┼────────────┼─────┼──────────┤
│廿四│鹽酸                    │1 瓶      │                    │
└──┴────────────┴─────┴──────────┘
 附表三：
┌──┬────────────┬─────┬──────────┐
│編號│物    品      名      稱│數量及單位│備                註│
├──┼────────────┼─────┼──────────┤
│一  │SONY廠牌行動電話（晶片卡│1 只      │                    │
│    │號碼：00-0000-0000-0000 │          │                    │
│    │）                      │          │                    │
├──┼────────────┼─────┼──────────┤
│二  │殘留甲基安非他命之吸食器│1 個      │                    │
└──┴────────────┴─────┴──────────┘


司法院資訊處製作；財團法人民間司法改革基金會備份。
